【裁判字號】    95,上訴,1086
【裁判日期】    950509
【裁判案由】    妨害自由
【裁判全文】
臺灣高等法院刑事判決                95年度上訴字第1086號
上  訴  人
即  被  告  乙○○
                      7號
上列上訴人因妨害自由案件，不服臺灣桃園地方法院94年度訴字
第1282號，中華民國95年 2月17日第一審判決（起訴案號：臺灣
桃園地方法院檢察署94年度偵緝字第 521號），提起上訴，本院
判決如下：
    主  文
上訴駁回。
    事  實
一、乙○○與甲○○間有金錢借貸糾紛，致甲○○避不見面，乙○○遂心生不滿，於民國94年10月初蕭振和（乙○○之小叔
    ，另案審理中）告知甲○○之下落，乙○○為要求甲○○還
    錢，乃夥同蕭振和、陳易伶（通緝中），共同基於妨害他人
    行動自由之概括犯意聯絡，推由蕭振和、陳易伶於93年10月
    12日凌晨 3時許駕駛車號不詳之自小客車至桃園縣八德市霄
    裡里營盤 7之15號前，強押甲○○及其配偶丙○○上車而剝
    奪 2人之行動自由後，再前往乙○○所有位在桃園縣八德市
    ○○路493巷65弄27號住處3樓拘禁並限制行動自由，於同日
    13時30分許（起訴書誤載為13時），甲○○、丙○○趁乙○○等看管鬆懈之際趁隙逃離，惟旋即為乙○○夥同蕭振和、
    成年友人陳志彥及另一真實姓名年籍不詳之成年男子發現共
    駕1車追躡至桃園縣八德市霄裡里營盤 7-15號地下室，乙○○要甲○○、丙○○上車，甲○○、丙○○不願意上車，乃
    由蕭振和與陳志彥（未據偵查起訴）及另一真實姓名年籍不
    詳之成年男子分持滅火器、木棒毆打甲○○成傷（傷害部分
    業據撤回告訴，詳後述）後，乙○○、蕭振和復承上開共同
    私行拘禁之概括犯意，並與陳志彥及另一真實姓名年籍不詳
    之年男子基於犯意之聯絡，先強押甲○○、丙○○上車，繼
    由蕭振和駕駛，陳志彥坐於副駕駛座，且為防止甲○○、丙○○逃跑，復將 2人夾於後座中間，旁各坐有乙○○及另一
    真實姓名年籍不詳之成年人，共同以此非法之方法，剝奪甲○○、丙○○行動自由，再載至乙○○上該住處 3樓私行拘
    禁。嗣於同年月13日晚間甲○○佯裝欲外出借錢償還欠款，
    而丙○○仍留在該處，始得順利離開該處，甲○○離去後隨
    即報警，而於同日23時22分在上址救出丙○○，丙○○始獲
    釋放恢復自由，並當場查獲乙○○、蕭振和，甲○○、丙○○前後遭強押及私行拘禁等妨害自由總計約20小時之久。
二、案經甲○○訴由桃園縣政府警察局八德分局報請臺灣桃園地
    方法院檢察署檢察官偵查起訴。
    理  由
一、訊據上訴人即被告乙○○固坦承與甲○○間有金錢糾紛，希
    望甲○○返還欠款，而蕭振和有先於93年10月12日凌晨 3時
    許，將甲○○、丙○○帶至其上開住處，復又於同日13時30
    分與蕭振和等人同車至桃園縣八德市霄裡里營盤7-15號，並
    與甲○○、丙○○同車返回住處等情，惟矢口否認有妨害自
    由犯行，辯稱：甲○○、丙○○本來就住在其住處，93年10
    月12日凌晨 3時許是甲○○、丙○○自願與蕭振和到其住處
    ，在其住處並未限制甲○○、丙○○之行動自由，93年10月
    12日下午至桃園縣八德市霄裡里營盤7-15號是去找潘建呈，
    並非要去抓甲○○、丙○○，甲○○、丙○○是自願再與其
    及蕭振和返回住處云云。
二、經查：
    (一)關於被告乙○○與蕭振和、陳易伶、蕭志彥，如何強押被
      害人甲○○、丙○○上車拘禁在被告乙○○位在桃園縣八
      德市○○路493巷65弄27號住處3樓，並要求甲○○還錢之
      過程，業據被害人甲○○於警詢、偵查中指稱：我與被告
      乙○○有金錢糾紛，於93年10月12日凌晨 3時許蕭振和及
      其女友（即陳易伶）在桃園縣八德市霄裡里營盤7-15號前
      要我及丙○○上車，我們不願意上車，蕭振和女友就強拉
      丙○○上車，我才跟著上車，蕭振和將車開到被告乙○○
      位在桃園縣八德市○○路 493巷65弄27號住處，並把我及
      丙○○關在 3樓房間，我們當天中午趁他們午休時逃跑至
      桃園縣八德市霄裡里營盤7-15號地下室躲藏，又被被告乙○○及蕭振和找到，我們不想跟他們回去，蕭振和及陳志
      彥拿滅火器、棍棒打我後，就又強押我及丙○○上車到被
      告乙○○住處、後來因為我假裝要出來借錢，並先把丙○○留在該處，被告才同意我外出借錢，我離開該處就立即
      報警等語（見93年度偵字第 17035號卷第38頁至第38頁背
      面、第119頁至第120頁）。而被害人丙○○於警詢中亦指
      稱：93年10月12日凌晨 3時許，蕭振和和陳易伶在桃園縣
      八德市霄裡里營盤7-15號前，要我及甲○○上車，我們不
      願意上車，陳易伶就強拉我上車，甲○○沒辦法就跟著上
      車，他們載我們到被告乙○○住處，並把我們關在 3樓房
      間，當天中午我們趁他們午休逃跑，但又在桃園縣八德市
      霄裡里營盤7-15號地下室被被告乙○○、蕭振和、陳易伶
      及綽號「阿彥」（即陳志彥）找到，我們不願意跟他們回
      去，蕭振和及「阿彥」對甲○○拳打腳踢後，我們又被強
      行拉上車載至乙○○住處關在 3樓房間等語（見93年度偵
      字第 17035號卷第41頁至第42頁）。觀諸被害人甲○○、
      丙○○於警詢、偵查中指述之上開案發情節，互核大致相
      符，且其內容甚為具體明確。至被害人甲○○雖於95年 1
      月10日原審審理時結證稱：與被告乙○○有金錢糾紛，是
      自願與蕭振和到被告乙○○住處，我本來就住被告家，在
      桃園縣八德市霄裡里營盤7-15號地下室被蕭振和、陳志彥
      打後，也是我順便叫蕭振和載我們回被告乙○○家拿東西
      ，拿完東西因就要離開，丙○○因為和我吵架所以就留在
      那邊等語（見原審卷第97頁至第99頁），又於同年2月7日
      在原審審理結證稱：本來是住被告乙○○家，但因為鬧的
      不愉快，所以要走，被打是起口角在走之後才被打的，會
      在被打後再回被告家是因為要拿東西，93年10月12日中午
      回到被告家中後，是要外出借錢還被告等語（見原審卷第
      123頁至第125頁），於95年 4月25日本院審理時則結證稱
      ：被告確實沒有押我，我確實是住在他家，傷是蕭振和、
      陳志彥打的，當時我被他們打，且他們吸毒，所以我才報
      警抓他們等語（見本院95年 4月25日審判筆錄），然被害
      人甲○○在原審及本院 3次證述情節均有所出入，且在被
      毆打後仍能偕行同往、嗣卻獨留其妻在被告家中，顯不合
      常情，再參以其在偵訊時即明白告訴檢察官：不願意具結
      作證，因為怕被報復等語（見同上偵卷第 120頁），佐以
      在原審95年 1月10日庭訊時，因其另案在押，而與另案在
      監執行之蕭振和同時提入庭內等情，認證人甲○○在警詢
      、偵查中所述無受他人之干預，較為可採，其在原審及本
      院所述上開情節，不足為有利被告之證明。
    (二)又證人黃群臺（當天查獲之員警）於原審審理時結證稱：
      被害人甲○○到平鎮分局報案時說被告乙○○及蕭振和等
      人對其及丙○○妨害自由，我們由甲○○帶同到被告乙○○住處時，丙○○是在3 樓房間，房間內另外還有2 個人
      ，丙○○當時是說被強押走，關在別人家裡，看到我們到
      時，丙○○的神色可以形容是很高興我們來救助她，甲○○在警詢中並未提及一直住在被告家中，僅提及是假藉要
      外出借錢才得以離開等語（見原審卷第118頁至第121頁）
      。足證被告所辯稱：甲○○、丙○○本來就住在其住處云
      云並無可取。其請求傳訊證人即其女之友吳婷婷，因事證
      已臻明確，核無必要。至告訴人甲○○事後所稱伊確實住
      在被告家中，沒有妨害自由犯行，因與前述不符，並無可
      取。
    (三)被害人甲○○、丙○○於警詢、偵查中之指述本件案發經
      過，核與證人黃群臺之證述其等報案情節及查獲過程大致
      相符。至於證人潘建呈於原審審理中證稱：知道甲○○向
      被告借錢，93年10月12日被告有到我位在桃園縣八德市霄
      裡里營盤7-15號住處找我，但不清楚是什麼事等語（見原
      審卷第100 頁至第102 頁），則證人潘建呈顯然不知被告
      與被害人間究竟發生何事，則證人潘建呈上開證述，不足
      為對被告有利之認定。
    綜上所述，被告上開所辯，應係卸責之詞，不足採信。本件
    事證明確，其犯行堪予認定。
三、按「刑法第302 條第1 項私行拘禁屬於主要性之規定，而以
    其他非法方法剝奪人之行動自由，則屬於補充性規定，如行
    為人之所為，既觸犯主要性規定，亦觸犯補充性規定；或由
    觸犯次要性規定，進而觸犯主要性規定時，按之主要規定優
    於補充規定原則，則只適用主要性規定予以論處即足，自不
    應宣告補充規定之罪名」（參最高法院79年度台上字2633號
    判決意旨）；又按「刑法第302條第1項所謂以其他非法方法
    ，剝奪人之行動自由，係對於同條項私行拘禁之補充規定，
    若於剝奪被害人之行動自由後將被害人拘禁於一定之處所，
    繼續較久之時間，即屬私行拘禁。」（參最高法院86年度台
    上字第3619號判決意旨）。查本件被告乙○○前後 2次強押
    被害人甲○○、丙○○並載往被告乙○○住處，均先剝奪被
    害人甲○○、丙○○之行動自由，進而將 2人繼續私行拘禁
    於被告乙○○住處，且前後 2次均各約10小時，各均係由觸
    犯補充性規定，進而觸犯主要性規定，僅論以私行拘禁罪為
    已足，不應宣告補充規定之罪名，是核被告乙○○所為，係
    犯刑法第302條第1項之私行拘禁罪。被告乙○○就第 1次私
    行拘禁之犯行，與成年人蕭振和、陳易伶間，就第 2次私行
    拘禁之犯行，與成年人蕭振和、陳志彥與另一真實姓名年籍
    不詳之成年人間，各有犯意之聯絡及行為分擔，應論以共同
    正犯。被告先後 2次私行拘禁之犯行，雖其被害人均為甲○○、丙○○，然前後 2次強押之地點及夥同之共犯不同，尚
    非接續犯，惟其前後 2次，時間緊接、方法相同，觸犯構成
    要件相同之罪名，顯基於概括犯意為之，應依連續犯規定論
    以一罪，並依法加重其刑。被告與其他共同正犯以一剝奪他
    人行動自由進而私行拘禁之行為，侵害被害人甲○○、丙○○二人之人身自由法益，為同種之想像競合，應依刑法第55
    條從一重處斷。
四、原審以被告犯罪事證明確，適用刑法第28條、第56條、第30
    2條第 1項、第55條，罰金罰鍰提高標準條例第1條前段等規
    定，並審酌被告僅因被害人甲○○積欠款項，即以上開手段
    強押被害人甲○○及丙○○要求還款，犯罪之手段惡劣，犯
    後猶飾詞卸責否認犯行，毫無悔意等一切情狀，量處被告有
    期徒刑 8月。經核其認事用法，俱無違誤，量刑亦屬適當，
    被告上訴意旨仍執前詞否認犯罪，為無理由，應予駁回。
據上論斷，應依刑事訴訟法第368條，判決如主文。
本案經檢察官鄭富銘到庭執行職務。
中    華    民    國    95    年    5     月    9     日
                  刑事第一庭審判長法  官  蔡 長 溪
                                  法  官  林 俊 益
                                  法  官  陳 春 秋
以上正本證明與原本無異。
如不服本判決，應於收受送達後10日內向本院提出上訴書狀，其
未敘述上訴之理由者並得於提起上訴後10日內向本院補提理由書
（均須按他造當事人之人數附繕本）。
                                  書記官  李 家 敏
中    華    民    國    95    年    5     月    10    日
附錄：本案論罪科刑法條全文
中華民國刑法第302條
私行拘禁或以其他非法方法，剝奪人之行動自由者，處五年以下
有期徒刑、拘役或三百元以下罰金。
因而致人於死者，處無期徒刑或七年以上有期徒刑，致重傷者，
處三年以上十年以下有期徒刑。
第一項之未遂犯罰之。


司法院資訊處製作；財團法人民間司法改革基金會備份。
